【裁判字號】    99,訴,1293
【裁判日期】    990721
【裁判案由】    偽造文書等
【裁判全文】
臺灣臺中地方法院刑事判決              99年度訴字第1293號
公  訴  人  臺灣臺中地方法院檢察署檢察官
被      告  乙○○
被      告  甲○○
上一人
選任辯護人  林龍司律師
上列被告等因偽造文書等案件，經檢察官提起公訴（99年度偵字
第9637號），本院判決如下：
    主  文
乙○○、甲○○共同犯行使偽造公文書罪，均處有期徒刑壹年壹
月。扣案偽造之「臺灣台北地方法院檢察署政務科偵查卷宗」、
「法務部行政執行假扣押處份命令」、「臺灣省法務部行政執行
署監管科書記官鄭世中識別證」各壹紙、NOKIA廠牌行動電話貳
支（分別含0000000000號SIM卡壹枚、0000000000號SIM卡壹枚）
、「臺灣省臺北地檢署印」印章壹顆均沒收。
    犯罪事實及理由
一、犯罪事實：乙○○、甲○○分別於99年4月19日看報紙廣告
    而應徵工作，並依該廣告所留之電話與不詳姓名、年籍自稱
    「小傑」之成年男子聯絡。詎乙○○、甲○○竟與該真實姓
    名年籍不詳之成年男子「小傑」及所屬詐騙集團成員共同意
    圖為自己不法之所有，基於詐欺、行使偽造公文書、偽造特
    種文書、僭行公務員職權之犯意聯絡及行為分擔，由乙○○
    於民國98年4月20日上午9時許，交付其本人之照片1張予該
    詐騙集團中某真實姓名年籍不詳「小傑」之成年男子，再由
    上開詐騙集團成員於不詳時、地，將乙○○之照片黏貼於預
    先印妥之「臺灣省法務部行政執行署監管科」識別證上，而
    偽造屬於特種文書之「臺灣省法務部行政執行署監管科書記
    官鄭世中識別證」1張，另由該詐騙集團成員於不詳時、地
    ，以不詳之方式，偽造內載程谷人涉犯常業詐欺案，監管金
    額為24萬元之「臺灣台北地方法院檢察署政務科偵查卷宗」
    ，再偽刻「臺灣省臺北地檢署印」印章，並蓋用前開偽刻之
    「臺灣省臺北地檢署印」印章憑以偽造「法務部行政執行假
    扣押處份命令」1份備用。另該詐騙集團某真實姓名年籍不
    詳綽號「小傑」之成年男子於99年4月20日凌晨4時許，在臺
    中市○○路上某處，將門號0000000000號行動電話交付予甲
    ○○，並囑甲○○負責至指定地點，查看有無可疑車輛在附
    近重複繞行，如發現異狀即應隨時通報，而擔任把風之工作
    ；嗣該詐騙集團某真實姓名年籍之成年男子即於99年4 月20
    日上午10時許，再度（該詐欺集團不詳成員早於99年4 月19
    日上午10時許，即已以後述相同模式接續向程谷人詐取新臺
    幣（下同）50萬元，惟此部分尚無積極證據足認甲○○、乙
    ○○亦有犯意聯絡與行為分擔）自稱「賴檢察官」，撥打電
    話向程谷人詐稱：因程谷人涉嫌醫療保險給付糾紛，且身分
    證已遭人冒用涉犯洗錢案件，要求程谷人將帳戶內款項提領
    20萬元出來解除警示帳戶，並將款項帶至臺中縣烏日鄉○○
    街之「九德國小」側門附近，會派部屬向其取款云云，該詐
    騙集團某真實姓名年籍不詳之「小傑」成年男子，並於99年
    4月20日中午12時許，在臺中市火車站附近，將門號000000
    0000號行動電話1支、內裝有上開偽造之「臺灣省法務部行
    政執行署監管科書記官鄭世中識別證」、「臺灣台北地方法
    院檢察署政務科偵查卷宗」、「法務部行政執行假扣押處份
    命令」各1紙、「臺灣省臺北地檢署印」印章1枚等物之公事
    包1個交付予乙○○保管，作為詐騙程谷人之用，惟程谷人
    因前1日已遭詐騙而交付50萬元，察覺有異，旋報警處理，
    再依約於同日中午，前往詐欺集團指定之臺中縣烏日鄉○○
    街之「九德國小」側門處等待。而上開詐騙集團成員認定程
    谷人已受騙，乃聯繫乙○○前往「九德國小」側門處向程谷
    人取款，並聯繫甲○○，前往「九德國小」側門，查看有無
    可疑車輛在附近重複繞行，為取款人擔任把風之工作。乙○
    ○接獲指示隨即前往「九德國小」，甲○○亦抵達現場為乙
    ○○把風。乙○○到達後，隨即向程谷人出示上開偽造之「
    臺灣省法務部行政執行署監管科書記官鄭世中識別證」行使
    之，並冒充自己為「鄭世中」書記官而行使職權，足生損害
    於法務部、臺灣臺北地方法院檢察署對於人員管理及執行職
    務之正確性、鄭世中本人及程谷人，復為取信程谷人，並出
    示上開偽造之「臺灣台北地方法院檢察署政務科偵查卷宗」
    、「法務部行政執行假扣押處份命令」各1份，欲向程谷人
    收取款項，足生損害於法務部行政執行署、臺灣臺北地方法
    院檢察署及程谷人。在旁埋伏之員警見狀即趨前逮捕乙○○
    ，並追捕欲逃離現場之甲○○，致未詐得上開款項。當場在
    乙○○處扣得偽造之「臺灣省法務部行政執行署監管科書記
    官鄭世中識別證」、「臺灣台北地方法院檢察署政務科偵查
    卷宗」、「法務部行政執行假扣押處份命令」各1紙、「臺
    灣省臺北地檢署印」印章1枚、門號0000000000號行動動話1
    支、在甲○○處扣得門號0000000000號行動電話1支。
二、認定本件犯罪事實所憑之證據及理由：
（一）上開犯罪事實，業據被告2人於本院準備程序及審理時坦
      承不諱，核與告訴人程谷人指訴情節大致相符。此外，復
      有偽造之「法務部行政執行假扣押處份命令」(並在該假
      扣押處份命令書上偽蓋臺灣省臺北地檢署印文)、「臺灣
      台北地方法院檢察署政務科偵查卷宗」(並在上揭偽造卷
      宗偽造承辦檢察官李英豪、書記官林正宏、被告程谷人、
      移送機關:台北市政府警察局刑警大隊)、「臺灣省法務部
      行政執行署監管科書記官鄭世宗識別證」、「臺灣省臺北
      地檢署印」印章1枚扣卷可稽。足認被告乙○○、甲○○
      之自白，均與事實相符。
（二）按共同實施犯罪行為，在合同意思範圍內，相互利用他人
      之行為，以達其犯罪之目的，原不必每一階段均參與，祇
      須分擔犯罪行為之一部，即應對於全部所發生之結果共同
      負責；又共同正犯之意思聯絡，不限於事前有所協定，於
      行為當時，基於相互之認識，以共同犯罪之意思參與者，
      亦無礙於共同正犯之成立。倘犯罪結果係因共犯之合同行
      為所致者，無論出於何人所為，在共犯間均應同負全部之
      責，並無分別何部分為孰人實行之必要（最高法院92年度
      臺上字第6265號、95年度臺上字第3489號、第3739號判決
      意旨參照）。本案被告乙○○、甲○○雖未親自實施以電
      話詐騙被害人及偽造特種文書、公文書之行為，然被告2
      人與「小傑」及其他詐騙集團成員搭配行騙，被告乙○○
      不但提供照片用以偽造之識別證，並持上開各式偽造文件
      假冒書記官向被害人收取詐騙款項，被告甲○○接受「小
      傑」之指示為被告乙○○把風，其等犯罪型態顯具有相當
      之計畫性，堪認被告2人與「小傑」及其他詐騙集團成員
      相互間就上開行使偽造特種文書、偽造公文書、僭行公務
      員職權及詐騙被害人之行為，具有犯意聯絡，並分擔犯罪
      行為，對於全部犯罪結果，自應共同負責。
（三）本件事證明確，被告2人上開犯行，堪以認定。
三、論罪科刑之理由：
（一）按「刑法上所謂公印或公印文，係專指表示公署或公務員
      資格之印信而言，即俗稱大印與小官章及其印文」（最高
      法院69年臺上字第693號判例意旨參照）；「至其形式凡
      符合印信條例規定之要件而製頒，無論為印、關防、職章
      、圖記，如足以表示其為公務主體之同一性者，均屬之」
      （最高法院89年度臺上字第3155號判決意旨參照）。再按
      刑法第218條第1項所謂公印，係指公署或公務員所用之印
      信而言，否則即為普通印章（最高法院84年度臺上字第
      6118號判決意旨參照）。本案扣案之偽造「臺灣省臺北地
      檢署印」之機關正確全銜係「臺灣臺北地方法院檢察署印
      」，足見該偽造之印章並非依印信條例規定、由上級機關
      所製發、表示公署資格之印信，揆諸前開說明，自非公印
      ，而僅屬普通印章；是本案偽造之「法務部行政執行假扣
      押處份命令」上印文「臺灣省臺北地檢署印」1枚，亦非
      公印文，公訴人因誤認上開印章、印文均為「臺灣臺北地
      方法院檢察署印」，而誤認係公印及公印文，核與卷證資
      料不符，容有未洽，先此敘明。
（二）再按刑法上偽造文書罪，係著重於保護公共信用之法益，
      即使該偽造文書所載名義製作人實無其人，而社會上一般
      人仍有誤信其為真正文書之危險，仍難阻卻犯罪之成立（
      最高法院54年臺上字第140號判例意旨參照）；又刑法上
      所稱之「公文書」，係指公務員職務上製作之文書，與其
      上有無使用「公印」無涉；若由形式上觀察，文書之製作
      人為公務員，且文書之內容係就公務員職務上之事項所製
      作，即令該偽造之公文書上所載製作名義機關不存在，或
      該文書所載之內容並非該管公務員職務上所管轄，然社會
      上一般人既無法辨識而仍有誤信為真正之危險，仍難謂非
      公文書。本案偽造之之「臺灣台北地方法院檢察署政務科
      偵查卷宗」（內載有法官李英豪、主任檢察官賴正聲、案
      由常業詐欺案、被告程谷人、監管金額貳拾肆萬元等事項
      ）、「法務部行政執行假扣押處份命令」（內載有承辦檢
      察官：賴正聲、協辦單位：行政院金融監督管理委員會）
      之字樣，其上並蓋有偽造之「臺灣省臺北地檢署印」印文
      1枚），均為冒用公署名義所為之文書，顯屬公文書。
（三）查「臺灣省法務部行政執行署監管科書記官鄭世中識別證
      」，由形式上觀之，已足表明係由法務部所製發，用以證
      明出示識別證者確屬在該機關任職服務之公務員，故應屬
      刑法第212條規定之特種文書。
（四）被告甲○○於查獲現場把風，而由被告乙○○持前開偽造
      之「臺灣省法部行政執行署監管科書記官鄭世中識別證」
      及偽造之公文書等，以之冒充其係書記官鄭世中，藉資取
      信被害人程谷人，足以生損害於法務部、臺灣臺北地方法
      院檢察署、行政院金融監督管理委員會對於人員管理及執
      行職務之正確性、「鄭世中」及程谷人本人。核被告2人
      所為，均係犯刑法第158條第1項之僭行公務員職權罪、第
      216條、第212條之行使偽造特種文書罪、第216條、第211
      條之行使偽造公文書罪及第339條第1項、第3項之詐欺取
      財未遂罪。起訴意旨原雖謂被告此部分行為係犯刑法第
      216條、第211條之行使偽造公文書、同法第218條偽造公
      印、同法第339條第1項、第3項之詐欺取財未遂罪，漏論
      刑法第158條第1項之僭行公務員職權罪、刑法第216條、
      第212條之行使偽造特種文書罪之法條，惟起訴事實既已
      敘明此2部分事實，應認此部分業經起訴，並經公訴檢察
      官當庭更正並補充本件被告乙○○、甲○○所為，係犯刑
      法第216條、第211條之行使偽造公文書罪、第216條、第
      212 條之行使偽造特種文書罪、第158條第1項之僭行公務
      員職權罪及第339條第1、3項之詐欺取財未遂罪嫌。（見
      本院99年6月22日之審理筆錄及補充理由書），本院自應
      併予審理，附此敘明。又被告偽造印章及蓋用前開印章偽
      造印文之行為，均係偽造公文書之部分行為，渠等偽造公
      文書及特種文書進而持之以行使，偽造公文書及特種文書
      之低度行為應為行使之高度行為所吸收，均不另論罪。被
      告2人與真實姓名年籍不詳「小傑」及所屬其他詐騙集團
      成員間，均有犯意聯絡及行為分擔，皆應論以共同正犯。
      又本件被告2人所犯行使偽造公文書、行使偽造特種文書
      、僭行公務員職權、詐欺取財未遂罪之4個犯罪構成要件
      ，係一行為觸犯數罪名，而依想像競合犯論以刑法第216
      條、第211條行使偽造公文書罪。起訴意旨就被告所犯行
      使偽造公文書與詐欺取財未遂2罪，請求予以分論併罰，
      容有未洽，惟此部分亦經公訴檢察官於審理中更正，有補
      充理由書，在卷足憑，併此敘明。
（六）扣案偽造之「臺灣台北地方法院檢察署政務科偵查卷宗」
      、「法務部行政執行假扣押處份命令」、「臺灣省法務部
      行政執行署監管科書記官鄭世中識別證」各1紙，為共犯
      偽造之物為屬犯罪所生之物（偽造公文書及特種文書部分
      ）及共犯所有用以詐騙被害人程谷人所用之物，均應依刑
      法第38條第1項第2款、第3款規定，宣告沒收。又扣案之
      NOKIA廠牌行動電話2支（分別含0000000000號SIM卡1枚、
      0000000000號SIM卡1枚）係本案共犯所有，供本案犯罪所
      用之物，亦應依刑法第38條第1項第2款規定宣告沒收。至
      偽造「法務部行政執行假扣押處份命令」之偽造公文書上
      之「臺灣省臺北地檢署印」印文1枚，因附著於上述公文
      書上一併沒收，爰不另為沒收之諭知。另偽造之「臺灣省
      臺北地檢署印」印章1顆，亦應依刑法第219條規定，併予
      宣告沒收。
四、適用法律之依據：刑事訴訟法第273條之1第1項、第299條第
    1項前段，刑法第28條、第158條第1項、第216條、第211 條
    、第212條、第339條第1項、第3項、第55條、第219條、第
    38條第1項第2款、第3款，刑法施行法第1條之1第1項、第2
    項前段。
本案經檢察官周佩瑩到庭執行職務
中    華    民    國    99    年    7    月    21    日
                          臺灣臺中地方法院刑事第六庭
                                    法  官  黃益茂
以上正本證明與原本無異。
如不服本判決應於收受送達後10日內向本院提出上訴書狀，並應
敘述具體理由；其未敘述上訴理由者，應於上訴期間屆滿後20日
內向本院補提理由書（均須按他造當事人之人數附繕本）「切勿
逕送上級法院」。
                                    書記官  蔡秋明
中    華    民    國    99    年    7    月    21    日
附錄本案論罪科刑法條全文：
刑法第158條第1項：
冒充公務員而行使其職權者，處3年以下有期徒刑、拘役或5百元
以下罰金。
刑法第211條：
偽造、變造公文書，足以生損害於公眾或他人者，處1年以上7年
以下有期徒刑。
刑法第212條：
偽造、變造護照、旅券、免許證、特許證及關於品行、能力服務
或其他相類之證書、介紹書，足以生損害於公眾或他人者，處1
年以下有期徒刑、拘役或3百元以下罰金。
刑法第216條：
行使第210條至第215條之文書者，依偽造、變造文書或登載不實
事項或使登載不實事項之規定處斷。
刑法第339條第1項：
意圖為自己或第三人不法之所有，以詐術使人將本人或第三人之
物交付者，處5年以下有期徒刑、拘役或科或併科1千元以下罰金
。

司法院資訊處製作；財團法人民間司法改革基金會備份。
